臺灣臺南地方法院民事判決　九十三年度訴字第四○號
　　原　　　告　　保證責任臺南市第六信用合作社
　　法定代理人　　戊○○
　　訴訟代理人　　丁○○
　　　　　　　　　乙○○
　　被　　　告　　丙○○
　　兼訴訟代理人　甲○○
右當事人間請求給付借款事件，經本院於民國九十三年七月七日言詞辯論終結，判決
如左：
    主    文
被告應連帶給付原告新台幣佰拾伍萬元，及自民國八十七年七月二十七日起至清
償日止，按年息百分之七點八七計算之利息，並自民國八十七年八月二十八日起至清
償日止，逾期在六個月以內者，按上開利率百分之十，逾期超過六個月者，按上開利
率百分之二十計算之違約金。
訴訟費用由被告連帶負擔。
本判決於原告以新台幣壹佰壹拾壹萬陸仟柒佰元供擔保後，得假執行，但被告如於執
行標的物拍定、變賣前，以新台幣佰拾伍萬元為原告預供擔保，得免為假執行。
    事    實
甲、原告方面：
一、聲明：求為判決除假執行擔保金額外，如主文所示。
二、陳述略稱：被告甲○○以被告丙○○為連帶保證人，於民國八十六年四月二十八
    日向原告借用新台幣（下同）三百三十五萬元，借款期限二年，約定利息按年息
    百分之七點八計算，若遇牌告利率調整時得隨時調整，如逾期繳息，被告喪失期
    限利益，全部債務視為到期，除仍按原定利率付息外，其逾期清償在六個月以內
    者，按上開利率百分之十，逾期超過六個月者，按上開利率百分之二十計付違約
    金，詎被告甲○○僅繳息至八十七年七月二十六日即未再繳納利息，屢向被告催
    討，均置之不理，本利迄未清償，而被告丙○○為連帶保證人，自應負連帶清償
    之責，為此依消費借貸及連帶保證契約之法律關係提起本件訴訟。
三、證據：提出借據、利率變動表、放款戶交易明細查詢單、放款支出傳票、各收入
    傳票各一份、對帳單、約定書、委託書各二份、查詢單三份、催告單二份及回執
    一份為證。
乙、被告方面：
    被告未於最後言詞辯論期日到場，據其提出之書狀及以前到場所為之陳述略以：
一、聲明：請求判決駁回原告之訴，如受不利判決願供擔保請准宣告免為假執行。
二、陳述：
（一）被告先於八十一年三月二十日以不動產向原告抵押借款五百萬元，雙方約定借
      款期間為三十年，並自八十一年三月二十日起按月自動扣繳利息，從無逾期，
      直至八十四年四月二十七日經兩造同意，將抵押物改採分別設定三百零六萬元
      及四百零二萬元之抵押借款，原告仍援前例按月自動扣繳，詎原告突於八十七
      年八月起拒絕受領扣款迄今。
（二）查原告以自始不存在之保證責任對正常貸款戶之被告所有存款、股金、提存金
      及抵押房地遽爾實施假扣押、起訴，請求後，即以被告向原告擔保放款已喪失
      期限利益，無視被告在假扣押前已由原告按月自動扣繳利息長達六年又四個月
      ，從無逾期紀錄之事實，強將被告列為催收戶，對抵押房地逕予執行拍賣，然
      被告自向原告貸款以來，從無一期遲延給付，被告之期限利益自應受保護，原
      告未見及此，於法自屬有違。
（三）原告為一營利社團法人，其所屬新南分社僅屬其內部分支機構，並不具獨立之
      法人人格，對外亦不能代表法人，被告每月繳息，固賴被告設立於原告新南分
      社之帳戶內自動扣繳，惟類似繳息方式，充其量僅屬方便原告內部作帳之便宜
      行事而已，不具任何實質之法律意義，依金融機構之現況，均採連線作業，原
      告亦不例外，倘原告為求便利透過所屬分支機構向借款戶代收利息，並非表示
      該借款戶不得向原告總社或其他分社為利息之清償，蓋清償利息為法律行為，
      原告無權作片面決定或設限，縱原告基於管理之方便而存在於定型化契約，亦
      因違反「平等互惠原則」及「誠信原則」而認為有抵觸消費者保護法第十一條
      、第十三條之規定而無效，且中央主管機關財政部亦不允許金融機構有此情形
      存在，況被告從未與原告立下任何每月繳息均須由新南分社自動扣繳之同意書
      。
（四）被告每月利息既非強制透過新南分社自動扣繳，已如前述，縱仍須向新南分社
      為之不可，然除新南分社外，被告於原告總社、儲蓄部、建國分社及大林分社
      等八十七年八月之活儲存款總額尚有十二萬餘元，被告既非喪失自由之身，依
      被告自八十一年三月二十日起至八十七年七月二十七日止，長達六年又四個月
      期間，已向原告繳息三百餘萬元，從無逾期紀錄以觀，被告為維護自身債信已
      不遺餘力，即便八十七年八月被告於新南分社帳戶內存款不足當月之繳息金額
      ，被告尚非不得於繳息月份隨時前往新南分社辦理其他分社之轉帳扣繳或以現
      金存入扣繳，以達清償之目的，衡情被告實無任何理由使自己陷於給付遲延，
      本件並無扣款不足問題，純是原告拒絕受領所致。
（五）原告前因監事聘任等選舉因素，懷恨在心，乃藉以不存在之保證責任為由，遽
      對被告所有存款、股金、提存金及不動產等財產不當實施假扣押，迫使被告成
      為無資力之人，繼而以被告無法再按期繳息喪失期限利益，不待訴訟終結，即
      逕予執行拍賣，足見被告於八十七年八月本有資力按期繳息，卻因原告濫用假
      扣押程序致被告所有財產全遭凍結，成為無資力之人，原告之行為具有可歸責
      之事由，殊甚顯然。
（六）按不可歸責於債務人之事由，致未能給付者，不負遲延責任，又定有清償期者
      ，債權人不得於期前請求清償，系爭借款之遲延給付乃因原告不當行為所致，
      從而原告本於消費借貸之法律關係請求被告一次給付，自與被告之期限利益有
      違，顯非有據。
三、證據：提出土地登記簿謄本三份、建物登記簿謄本一份、自動扣繳利息明細、本
    院民事執行處八十七年八月十八日執行命令、八十七年八月二十八日扣押函、九
    十一年六月十二日塗銷查封函、本院八十七年度訴字第一四０五號、台灣高等法
    院台南分院八十八年度上字第九十九號、最高法院九十一年度台上字第四七八號
    民事判決書、損害賠償民事起訴狀、原告簽呈批示、民事撤回起訴狀、依執行命
    令扣押款項之清單各一份為證。
丙、本院依職權調閱本院八十七年度執全字第一七六二號執行卷宗，調取被告甲○○
    稅務電子閘門財產所得調件明細表、八十七年度綜合所得稅各類所得資料，及向
    台南區中小企業銀行股份有限公司（下簡稱台南區中小企銀）調取被告甲○○於
    八十七年八月間之存款資料，並本院九十二年度訴字第一九五六號民事判決書一
    份。
    　理　由
一、按訴訟全部或一部之裁判，以他訴訟之法律關係是否成立為據者，法院得在他訴
    訟終結前以裁定停止訴訟程序，民事訴訟法第一百八十二條第一項固定有明文。
    惟訴訟全部或一部之裁判，以他訴訟之法律關係是否成立為據者，係指他訴訟之
    法律關係是否成立，為本件訴訟先決問題者而言，若他訴訟是否成立之法律關係
    ，並非本件訴訟之先決問題，則其訴訟程序即毋庸中止（最高法院十八年抗字第
    五十六號判例參照）。被告雖已對原告提起損害賠償訴訟，並於本院九十二年度
    訴字第一九五六號案件審理中，惟依被告提起該損害賠償訴訟之內容觀之，被告
    係主張原告因第三人王慶章違反僱傭契約受有損害，被告對之應負人事保證責任
    ，逕聲請對其財產為強制執行，嗣因被告無庸負人事保證責任等情，業經判決確
    定，被告因此受有損害，而依侵權行為法律關係提起損害賠償訴訟，有被告提出
    之損害賠償民事起訴狀可稽，然該案件關於原告是否應依侵權行為法律關係對被
    告負損害賠償責任，並非本件被告依消費借貸及保證契約之法律關係，應否負連
    帶清償借款責任之先決問提，亦即本件被告清償責任之成立與否，並非以前案原
    告是否負侵權行為損害賠償責任之法律關係成立為據，揆之前揭說明，本件無於
    該案件終結前停止訴訟程序之必要，被告以上開理由，請求本院停止本件訴訟，
    自屬無據，核先敘明。
二、本件被告未於最後言詞辯論期日到場，核無民事訴訟法第三百八十六條列各款情
    形，應依原告之聲請，由其一造辯論而為判決。
三、按借用人應於約定期限內，返還與借用物種類、品質、數量相同之物，遲延之債
    務，以支付金錢為標的者，債權人得請求依法定利率計算遲延利息，但約定利率
    較高者，仍從其約定利率，民法第四百七十八條、第二百三十三條第一項分別定
    有明文。又按給付有確定期限者，債務人自期限屆滿時起當然負遲延責任，其因
    不可歸責於債務人之事由致未為給付者，債務人雖不負遲延責任，但不可歸責於
    債務人之事由，應由債務人負舉證之責（最高法院二十一年上字第一九五六號判
    例參照）。
四、原告起訴主張被告甲○○以被告丙○○為連帶保證人，於八十六年四月二十八日
    向原告借用佰拾伍萬元，借款期限二年，約定利息按年息百分之七點八計算
    ，若遇牌告利率調整時得隨時調整，如逾期繳息，被告喪失期限利益，全部債務
    視為到期，除仍按原定利率付息外，其逾期清償在六個月以內者，按上開利率百
    分之十，逾期超過六個月者，按上開利率百分之二十計付違約金，詎被告甲○○
    僅繳息至八十七年七月二十六日即未再繳納利息，屢向被告催討，均置之不理，
    本利迄未清償等語。
五、被告則以兩造並無強制透過新南分社自動扣繳利息之約定，而被告除新南分社外
    ，被告於原告總社、儲蓄部、建國分社及大林分社等八十七年八月之活儲存款總
    額尚有十二萬餘元，被告為維護自身債信已不遺餘力，即便八十七年八月被告於
    新南分社帳戶內存款不足當月之繳息金額，原告尚可自所有上開活儲帳戶內扣款
    ，並無扣款不足問題，是原告拒絕受領，又原告藉以不存在之人事保證責任為由
    ，遽對被告所有存款、股金、提存金及不動產等財產不當實施假扣押，迫使被告
    成為無資力之人，繼而以被告無法再按期繳息喪失期限利益，不待訴訟終結，即
    逕予執行拍賣，足見被告於八十七年八月本有資力按期繳息，卻因原告濫用假扣
    押程序致被告所有財產全遭凍結，成為無資力之人，是被告無法按期繳納利息，
    亦非可歸責於被告，自不負遲延責任等語置辯。
六、本件原告起訴主張之上開事實，已據其提出借據、利率變動表、放款戶交易明細
    查詢單、放款支出傳票、各收入傳票各一份、對帳單、約定書各二份、查詢單三
    份、催告單二份及回執一份為證，核屬相符，自堪信為真實。雖被告仍以前揭情
    詞置辯，惟查：
（一）依兩造簽定之借款契約，被告甲○○有自訂立借據之日起按月給付利息之義務
      ，有原告提出之借據所載規約第五條可參，而被告繳息之方式，是按月自被告
      設於原告新南分社０七七三三─六─０活期儲蓄存款帳戶內扣取等情，亦經原
      告提出之對帳單可證，雖被告甲○○否認有與原告簽訂委託書，同意原告自其
      設於新南分社之帳戶內按月扣繳利息之約定，原告亦未能提出被告甲○○簽訂
      之委託書，而其所提出之空白委託書或與第三人簽訂之委託書，或不足據此推
      定被告甲○○亦有簽訂相同之委託書。然依原告提出之對帳單所載，被告甲○
      ○之借款三百三十五萬元，係於八十六年四月二十八日撥入被告甲○○之上開
      帳戶內，而自八十六年六月起迄八十七年七月份止，被告甲○○均有按月存入
      應繳之利息，原告並自上開帳戶內按月扣取被告甲○○每月應繳之利息，被告
      甲○○亦不否認上情，足認被告甲○○有與原告為上開扣款繳息方式之約定，
      否則被告甲○○殊無按月存入款項供原告扣繳利息之理，是故原告雖未能提出
      被告甲○○簽訂同意原告自上開帳戶內扣取利息之委託書，尚不能否定被告甲
      ○○有與原告約定自其上開帳戶內扣款作為其繳息之方式。換言之，被告甲○
      ○係以其上開帳戶內之存款供原告按月扣繳利息，作為其履行按月繳息義務之
      方式，而被告甲○○於八十七年七月二十九日匯入四萬元供繳納八十七年七月
      二十六日前之利息後，迄八十七年十二月間即未再存入任何款項，而所餘一萬
      四千餘元之款項亦不足繳納利息等情，有上開對帳單可憑，則被告甲○○自八
      十七年八月份起，其有應繳而未繳納息之事實，應堪認定。
（二）而依原告提出之空白委託書，雖屬格式化之委託書，如係原告於借款人借款時
      ，均要求借款人必須簽具上開委託書，同意原告自其帳戶內扣款用以抵繳利息
      ，能否將其解釋為係借款契約之一部分，容有疑問，縱可解釋為借款契約之一
      部分，其內容亦僅係要求借款人同意原告於借款人在原告所開立之存款帳戶內
      逕行提領轉帳繳納利息，此舉可使借款人免去按月親至原告處，或以其他轉帳
      或匯款等方式繳納利息之不便，且依該委託書內容亦無限制借款人不得以其他
      方式繳納利息，縱或原告有易於管理之便，對借款人亦無不利，難謂此約定有
      違反「平等互惠原則」或「誠信原則」，被告抗辯關於委託扣款之約定，有抵
      觸消費者保護法第十一條、第十三條之規定而無效云云，尚嫌無據。
（三）縱認如被告抗辯兩造未有被告甲○○應按月提供足額款項供原告於上開活期儲
      蓄存款帳戶內扣取利息之約定，且被告甲○○於八十七年七月間於原告總社及
      其餘分社所有帳戶內之存款總額，尚有如提所提出之依執行命令扣押款項之清
      單所載為十二萬餘元，足供繳納當月之利息，然存款人於金融機構或信用合作
      社開戶存款之行為，為一種消費寄託契約，存款人存入金融機構或信用合作社
      後，該存款之所有權人為金融機構或信用合作社，存款人僅有依消費寄託契約
      請求金融機構或信用合作社返還同種類、同數量之寄託物即現款之權利（民法
      第六百零二條規定參照），所謂自存款人之帳戶內扣款繳納貸款利息，無非是
      貸與人將其對借款人之利息債權，與上開存款人就其存款債權有請求金融機構
      或信用合作社即貸與人返還之存款債權（換言之即金融機構或信用合作社對存
      款人之債務）主張抵銷之意思表示（民法第三百三十四條規定參照），使雙方
      之債權債務關係歸於消滅，而金融機構或信用合作社是否行使上開之抵銷權，
      除雙方有特別約定外，本有自由決定之權，則原告是否自被告甲○○於其總社
      或其他分社之帳戶內扣繳利息，本得自由決定，此與原告是否為營利社團法人
      ，其所屬新南分社是否僅屬其內部分支機構，並不具獨立法人格，對外能否代
      表法人無涉，原告既未就被告甲○○其餘帳戶內扣得款項，被告繳息之義務並
      未消滅，被告甲○○仍應依債務本旨，提出款項給付利息，其既未提出給付，
      自不能以其於原告總社或其餘分社之帳戶之存款總額尚足以清償該月之利息，
      而反謂係原告受領遲延，其上開抗辯，尚無足採。
（四）雖被告另抗辯原告於八十七年八月中旬，曾以第三人王慶章對原告負損害賠償
      責任，被告甲○○為其人事保證人，應負人事保證責任為由，聲請對被告甲○
      ○於原告處之股金、存款等予以假扣押，致使其所有財產全遭凍結，成為無資
      力之人，嗣經最高法院判決原告此部分敗訴確定，被告甲○○無庸負人事保證
      責任，假扣押執行亦遭撤銷，而被告甲○○亦已對原告提起損害賠償訴訟等情
      ，並提出土地登記簿謄本三份、建物登記簿謄本一份、本院民事執行處八十七
      年八月十八日執行命令、八十七年八月二十八日扣押函、九十一年六月十二日
      塗銷查封函、本院八十七年度訴字第一四０五號、台灣高等法院台南分院八十
      八年度上字第九十九號、最高法院九十一年度台上字第四七八號民事判決書、
      損害賠償起訴狀各一份為證，並經本院調取本院八十七年度執全字第一七六二
      號卷宗核閱無訛，固非無據。然依前開民事判決書內容所載，被告甲○○確曾
      擔任過第三人王慶章於原告任職時之人事保證人，則原告於第三人王慶章於任
      職期間對其造成損害部分，以被告甲○○為人事保證人，應負連帶賠償之責，
      而聲請對其財產予以假扣押，僅是合法行使其權利，雖嗣因最高法院判決確定
      此部分原告敗訴，被告甲○○無庸負人事保證責任，然其係因民法債編於八十
      八年四月二十一日修正公布第七百五十六之三之規定，將人事保證約定之期間
      縮短或有效期間為三年，使該人事保證關係因期間縮短或有效期間為三年而告
      消滅之結果（參見上開最高法院九十一年度台上字第四七八號判決書），並非
      原告聲請假扣押自始不當，尚難謂原告上開假扣押聲請之行為，是使被告甲○
      ○給付遲延之原因，且為可歸責原告之原因（被告甲○○另以因原告假扣押行
      為自始不當，使其受有損害，而對之提起損害賠償訴訟，嗣經本院判決其敗訴
      ，有本院九十二年度訴字第一九五六號民事判決書一份可稽），兩者並無相當
      或直接之因果關係，被告甲○○仍有依原消費借貸契約按月給付本息之義務，
      並不因原告聲請假扣押之本案請求即對被告甲○○之人事保證責任之請求權，
      事後經判決敗訴確定，即當然謂被告甲○○對本件債務無庸負遲延責任。
（五）況被告甲○○於八十七年八月間，除在原告總社及分社處有股金及存款外，尚
      於台南區中小企銀帳戶內有存款等情，業經本院查明屬實，有財政部臺灣省南
      區國稅局臺南市分局九十三年六月十五日南區國稅南市二字第０九三００三四
      ０四一號函、財政部高雄市國稅局九十三年六月二十三日財高國稅資字第０九
      三００四一八八二號函及所附被告甲○○八十七年度綜合所得稅各類所得資料
      清單各一份在卷可稽，而原告係於八十七年八月十八日聲請扣押被告甲○○於
      原告處之股金及於原告總社及各分社之存款，並於同日經本院民事執行處核發
      禁止命令，而於翌日送達原告收受發生效力，始終未扣押被告甲○○於上開台
      南區中小企銀帳戶內之存款等情，業經本院調取上開本院八十七年度執全字第
      一七六二號執行卷宗核閱屬實，又本件債務被告甲○○八十七年七月份之利息
      ，依約應於八十七年八月二十七日繳納，金額為三萬八千九百八十九元，業據
      原告陳述在卷，然參照本院向台南區中小企銀調取被告甲○○八十七年八月間
      於該行存款往來情形，被告甲○○於原告前開向本院聲請假扣押執行後之八十
      七年八月十九日，於該行尚有八萬三千零二十三元之存款，並於同日領取八萬
      元，復於同月三十一日存入四萬元等情，有被告甲○○於該銀行八十七年八月
      間存款往來明細表可按，其存款資金尚可自由往來，且依該存取情形，其資力
      顯仍足以清償上開利息，則被告甲○○辯稱係因原告之假扣押行為，致使其資
      金全遭凍結，陷於給付不能之狀態云云，顯非事實，其有能力支付利息而拒未
      給付，自屬可歸責於被告甲○○自己之事由。此外，被告甲○○始終未能證明
      其陷於給付遲延，係因不可歸責於自己之事由所致，其所辯即不可採。
七、綜上所述，被告甲○○未能依約給付利息，而其所辯不可歸責於己之事由又不可
    採，則依兩造簽定之借款契約，自應負遲延給付之責任，即全部債務視為到期，
    應一次清償所餘之借款債務，而被告丙○○為連帶保證人，自應負連帶清償之責
    。從而，原告依消費借貸及連帶保證契約請求被告連帶給付借款三百三十五萬元
    ，及如主文所示之利息及違約金，為有理由，應予准許。
八、兩造陳明願供擔保，請求宣告假執行及免為假執行，核無不合，茲酌定相當之擔
    保金額，分別予以准許。
九、又本件判決結果已臻明確，兩造其餘攻擊防禦方法，對判決結果無影響，本院自
    無庸逐一論述，附此說明。
十、結論：本件原告之訴為有理由，依民事訴訟法第三百八十五條第一項前段、第八
    十五條第二項、第三百九十條第二項、第三百九十二條第二項、第三項，判決如
    主文。
中　　　華　　　民　　　國　　九十三　　年　　　七　　　月　　二十一　　日
                                  臺灣臺南地方法院民事第三庭
　　　　　　　　　　　　　　　　　　　法　　　官　高榮宏
右正本證明與原本無異。
如對本判決上訴，須於判決送達後廿日內向本院提出上訴狀。
中　　　華　　　民　　　國　　九十三　　年　　　七　　　月　　二十一　　日
　　　　　　　　　　　　　　　　　　　法院書記官　李培聞
